【裁判字號】    99,事聲,91
【裁判日期】    991207
【裁判案由】    聲明異議
【裁判全文】
臺灣基隆地方法院民事裁定              99年度事聲字第91號
異  議  人  王卉馨
相  對  人  林陽德
代  理  人  侯傑中律師
上列當事人間請求離婚、聲請調解事件（即本院99年度司家調字
第50號），異議人對於本院司法事務官於中華民國99年10月18日
所為之99年度司家調字第50號裁定（處分）聲明異議，本院裁定
如下：
    主  文
原裁定廢棄。
本件移送臺灣板橋地方法院。
    理  由
一、按「當事人對於司法事務官處理事件所為之終局處分，得於
    處分送達後10日之不變期間內，以書狀向司法事務官提出異
    議。…」、「司法事務官認前項異議有理由時，應另為適當
    之處分；認異議為無理由者，應送請法院裁定之。」、「法
    院認異議為有理由時，應為適當之裁定；認異議為無理由者
    ，應以裁定駁回之。」民事訴訟法第0240條之４第１項至第
    ３項分別定有明文。
二、本件係相對人以異議人為其配偶，竟於婚後大部分時間皆住
    在異議人母親家中，經渠以律師函催促回渠家履行同居義務
    ，亦置之不理，顯係以惡意遺棄渠在繼續狀態中為由，向本
    院起訴，請求判決准渠與異議人離婚。因相對人雖曾陳明本
    件並無調解之必要，惟未添具能即時調查之證據以釋明其無
    民事訴訟法第0406條第１項所定毋庸調解之事由，本院因而
    依民事訴訟法第0424條第１項之規定先予分為「調解事件」
    ，進行調解。異議人曾於民國（下同）99年10月13日到場參
    與調解乙次後，突於99年10月14日具狀抗辯本院無管轄權，
    聲請本院將本件「調解事件」移送至臺灣板橋地方法院。
三、本院司法事務官原裁定以：兩造於婚後並無共同住所，且兩
    造之戶籍分別設於基隆市七堵區及臺北縣三重市，亦無共同
    戶籍地（有兩造戶籍謄本在卷可稽），依民事訴訟法第0568
    條第１項規定，相對人之住所既在本院轄區內之基隆市七堵
    區，本院自有管轄權，異議人聲請移轉管轄，為無理由等詞
    ，裁定駁回異議人之聲請。
四、異議意旨略以：婚姻無效或撤銷婚姻，與確認婚姻成立不成
    立及離婚或同居之訴，專屬夫妻之住所地或夫、妻死亡時住
    所地之法院管轄，民事訴訟法第0568條第１項前段定有明文
    。所謂「專屬夫妻之住所地」，依最高法院95年度臺抗字第
    0595號裁定，係指專屬夫妻「共同」住所地法院而言。而民
    法第1002條規定：「夫妻之住所，由雙方共同協議之；未為
    協議或協議不成時，得聲請法院定之。法院為前項裁定前，
    以夫妻共同戶籍地推定為其住所。」是以，法院於離婚事件
    判斷法院有無管轄權，自應參照民法第1002條以判斷之。因
    兩造於98年８月登記結婚後，雙方共同協議以異議人之戶籍
    地即臺北縣三重市○○街0109號４樓）為專屬夫妻之住所，
    相對人雖於99年２月間無故搬離該住所，然相對人既曾於99
    年３月６日在電話中自承一直都居住在伊家中（有錄音內容
    譯文可證），故伊之住所實為夫妻之住所。本件自應由伊住
    所地之法院（即臺灣板橋地方法院）管轄。原裁定竟認伊聲
    請移轉管轄為無理由，而駁回伊之聲請，顯有違誤，為此提
    出異議（異議人誤為抗告），請廢棄原裁定等語。並提出異
    議人之戶籍謄本、電話錄音光碟及譯文各１件為證。
五、相對人答辯意旨略以：依異議人提出之譯文內容觀之，兩造
    並未約定以異議人之戶籍地為共同住所，且該錄音內容係兩
    造在未協議共同住所之情形下，異議人返回娘家做月子時一
    併將兩造所生之子女帶回，渠為就近照顧異議人及子女，才
    會在基隆及三重兩地往來奔波，渠從未有以異議人之戶籍地
    作為雙方共同住所之意。異議人以渠因照顧異議人而居住於
    異議人家中之短暫居住事實為由，曲指為渠同意以異議人之
    戶籍地做為兩造之共同住所，實屬不實等語，資為抗辯。
六、按「離婚之訴及夫妻同居之訴，於起訴前，應經法院調解。
    前項調解，準用民事訴訟法第0403條至第0426條之規定。」
    民事訴訟法第0577條定有明文。又「聲請調解之管轄法院，
    準用第一編第一章第一節之規定。」民事訴訟法第0405條第
    ２項雖亦有明文規定；惟通說均認為聲請「離婚」之調解，
    應準用民事訴訟法第0568條之規定（亦即應專屬夫妻之住所
    地或夫、妻死亡時住所地之法院管轄。但離婚之原因事實發
    生於夫或妻之居所地者，得由各該居所地之法院管轄），而
    非準用民事訴訟法第１條之規定（惟此為決定管轄之法則，
    而非排斥「以原就被」之原則）。次按「訴訟之全部或一部
    ，法院認為無管轄權者，依原告聲請或依職權以裁定移送於
    其管轄法院。」民事訴訟法第28條第１項亦定有明文，故有
    權聲請移轉管轄者，僅限於原告，被告不與焉（被告僅得抗
    辯受理之法院無管轄權）。如被告聲請移轉管轄，法院認為
    無理由（即法院有管轄權）時，毋庸裁定駁回其聲請。反之
    ，法院認為有理由（即法院確無管轄權）時，得依職權以裁
    定移送於有管轄權之法院（參見姚瑞光著「民事訴訟法論」
    93年２月版第62頁及吳明軒著「中國民事訴訟法」93年９月
    修訂六版第99頁）。
七、查本件異議人抗辯本院對於本件「調解事件」無管轄權，司
    法事務官既認異議人之抗辯並無理由（即本院有管轄權），
    依上開說明，實毋庸裁定駁回其聲請。茲司法事務官以裁定
    駁回異議人之聲請，乃誤會法會法律之規定，自不可採。次
    查本件異議人抗辯本院對於本件「調解事件」無管轄權，相
    對人並未舉證證明本院有管轄權。而異議人主張：伊之臺北
    縣三重市住所為夫妻之住所云云，亦為相對人所否認，且異
    議人亦未能舉證以實其說（所提出之電話譯文乃因兩造感情
    不睦，為溝通復合之對話，實難認相對人有以異議人之住所
    為共同住居所之意），是本件兩造應無共同住所，應堪認定
    。又相對人（即主動造）之戶籍係設於基隆市七堵區，而異
    議人（即被動造）之戶籍則係設於臺北縣三重市，此有兩造
    之戶籍謄本在卷可稽，是兩造亦無共同之戶籍地。兩造既無
    共同住所，亦無共同之戶籍地，如上所述，依民事訴訟「以
    原就被」之基本原則，本件自應由異議人之住所地法院即臺
    灣板橋地方法院管轄（至臺灣高等法院暨所屬法院97年度法
    律座談會第38號提案之決議，雖謂：「如夫妻有共同之住所
    地，則民事訴訟法第0568條第１項之『專屬夫妻』之住所地
    ，即指該夫妻之共同住所地。如夫妻無共同之住所地，則夫
    或妻之住所地，均屬該條所指之住所地。」等語，綜觀全文
    ，並未排除民法第1002條之適用，更未排除民事訴訟「以原
    就被」原則之適用。其意應係指如由夫起訴者，應以妻之住
    所地法院為專屬管轄法院；反之，如由妻起訴者，應以夫之
    住所地法院為專屬管轄法院）。本院司法事務官以相對人之
    住所係在本院轄區，認為本院有管轄權，亦有未合。綜上，
    原裁定確有未洽。異議意旨指摘原裁定不當，求予廢棄，為
    有理由。爰由本院廢棄原裁定，並依職權將本件移送於臺灣
    板橋地方法院，以資合法，並免異議人為往返本院參與調解
    或將來應訴而疲於奔命，以符公平原則。
八、依民事訴訟法第0240條之４第３項後段，裁定如主文。
中    華    民    國    99    年    12    月    7     日
                  民事庭法      官  林金發
以上正本係照原本作成。
如不服本裁定，應於本裁定送達後10日內向本院提出抗告狀，並
繳納抗告裁判費新臺幣1,000.元，抗告於臺灣高等法院。
中    華    民    國    99    年    12    月    7     日
                        法院書記官  李建毅

司法院資訊處製作；財團法人民間司法改革基金會備份。
